【裁判字號】    97,台上,6578
【裁判日期】    971218
【裁判案由】    違反水土保持法
【裁判全文】
最高法院刑事判決            九十七年度台上字第六五七八號
上  訴  人  甲○○
選任辯護人  李文輝律師
上列上訴人因違反水土保持法案件，不服台灣高等法院中華民國
九十七年十月二十二日第二審更審判決（九十六年度上更(二)字第
三五九號，起訴案號：台灣板橋地方法院檢察署八十六年度偵字
第七七一三號），提起上訴，本院判決如下：
    主  文
原判決撤銷，發回台灣高等法院。
    理  由
本件原判決認定上訴人甲○○有如原判決事實欄所載在私人山坡
地內未經同意擅自占用，從事開挖整地、堆積採取土石，致生水
土流失之行為，因而撤銷第一審科刑之判決，仍論處違反水土保
持法第三十二條第一項之罪刑之判決，固非無見。
惟查民國九十二年二月六日修正公布，同年九月一日施行之刑事
訴訟法第二百八十七條之二規定：「法院就被告本人之案件調查
共同被告時，該共同被告準用有關人證之規定」。又同法施行法
第七條之三規定：「民國九十二年一月十四日修正通過之刑事訴
訟法施行前，已繫屬於各級法院之案件，其以後之訴訟程序，應
依修正刑事訴訟法終結之。但修正刑事訴訟法施行前已依法定程
序進行之訴訟程序，其效力不受影響」。惟司法院釋字第五八二
號解釋（下稱第五八二號解釋）理由謂：「為確保被告對證人之
詰問權，證人（含共同被告及其他具證人適格之人）於審判中，
應依人證之法定程序，到場具結陳述，並接受被告之詰問，其陳
述始得作為認定被告犯罪事實之判斷依據」、「被告以外之人（
含證人、共同被告等）於審判外之陳述，依法律特別規定得作為
證據者（刑事訴訟法第一百五十九條第一項參照），除客觀上不
能受詰問者外，於審判中，仍應依法踐行詰問程序」，然因其解
釋之效力及適用範圍等，產生疑義，經本院聲請補充解釋，同院
經衡酌法安定性之維持與被告基本權利之保障，作成釋字第五九
二號解釋：「本院釋字第五八二號解釋公布（九十三年七月二十
三日）前，已繫屬於各級法院之刑事案件，該號解釋之適用，應
以個案事實認定涉及以共同被告之陳述，作為其他共同被告論罪
之證據者為限」、「現行刑事訴訟法施行法第七條之三但書相關
部分，非本院釋字第五八二號解釋之對象」（見同院釋字第五九
二號解釋文後段、解釋理由書第四、五段）。基上解釋，凡於九
十三年七月二十三日前已繫屬於各級法院之刑事案件，而其審理
跨越新舊刑事訴訟法領域者，如其個案事實係以具證人適格之共
同被告之陳述，作為論罪之證據者，自仍有第五八二號解釋之適
用。又共同被告以外之其他具證人適格之人所為陳述，如事實審
法院於修正刑事訴訟法施行（九十二年九月一日）前，已依法定
程序調查者，本諸舊程序用舊法，新程序始用新法之一般法則，
均應適用新法審理終結，在此情形，其中刑事訴訟法第一百五十
九條至第一百五十九條之五所謂傳聞法則及其例外之規定，當有
其適用。故被告以外之人於審判外之言詞或書面陳述，除法律有
規定者外，不得作為證據。從而警詢筆錄雖作成於修法前，仍屬
傳聞證據，並非依刑事訴訟法施行法第七條之三但書之規定，當
然取得證據能力，仍應依刑事訴訟法第一百五十九條之一第二項
、第一百五十九條之二、第一百五十九條之三、第一百五十九條
之五之規定，以判斷其是否有證據能力。本件共同被告張正璧、
周堅宏、楊文球、張大行、鄭明宏、謝俊明警詢之供述證據，係
在現行刑事訴訟法修正前作成，因各具備共同被告身分，並非單
純被告以外之其他具證人適格之人，揆之首開說明，尚不得逕依
修正刑事訴訟法施行法第七條之三規定當然取得證據能力，仍屬
傳聞證據，應依刑事訴訟法第一百五十九條之一第二項、第一百
五十九條之二、第一百五十九條之三、第一百五十九條之五之規
定，以判斷其證據能力之有無，始告適法。本院就此證據能力論
斷情形，業已於九十四年度台上字第五四七０號判決發回意旨指
明，乃原判決違法情形依然存在，在程序部分之理由中，僅以「
依刑事訴訟法第一百五十六條規定，被告之自白非出於強暴、脅
迫、利誘、詐欺、疲勞訊問、違法羈押或其他不正之方法，且與
事實相符者得為證據，本案共同被告張正璧、周堅宏、楊文球、
張大行、鄭明宏、謝俊明警詢之供述證據，嗣於偵查、本院（原
審）前審均未抗辯其自白出於非任意性，故本院（原審）認均具
有證據能力。」並未依刑事訴訟法第一百五十九條之一第二項、
第一百五十九條之二、第一百五十九條之三、第一百五十九條之
五規定，敘述其判斷證據能力之有無，尚有理由不備之違背法令
。上訴意旨執以指摘原判決不當，非無理由，應仍有撤銷發回更
審之原因。
據上論結，應依刑事訴訟法第三百九十七條、第四百零一條，判
決如主文。
中    華    民    國  九十七  年   十二   月   十八   日
                      最高法院刑事第五庭
                          審判長法官  陳  正  庸
                                法官  賴  忠  星
                                法官  林  秀  夫
                                法官  宋      祺
                                法官  陳  祐  治
      本件正本證明與原本無異
                                      書  記  官
中    華    民    國  九十七  年   十二   月  二十五  日
                                                      Ｑ


司法院資訊處製作；財團法人民間司法改革基金會備份。
